臺灣高等法院高雄分院民事判決　　　　　　96年度上字第18號
上　訴　人　丁○○
訴訟代理人　柳聰賢律師
被上訴人　　己○○
　　　　　　庚○○
　　　　　　戊○○
　　　　　　乙○○
　　　　　　丙○○
　　　　　　甲○○
上列當事人間請求確認優先承買權存在等事件，上訴人對於民國
95年12月4 日臺灣屏東地方法院95年度訴字第79號第一審判決提
起上訴，本院於96年4 月17日言詞辯論終結，判決如下：
    主      文
上訴駁回。
第二審訴訟費用由上訴人負擔。
    事實及理由
一、被上訴人未於言詞辯論期日到場，核無民事訴訟法第386 條
    各款所列之情形，爰依上訴人之聲請，由其一造辯論而為判
    決。
二、上訴人主張：系爭坐落屏東縣牡丹鄉牡丹灣第12地號土地應
    有部分四分之一，原為被上訴人甲○○所有，經原審法院民
    事執行處（下稱執行法院）以94年度執字第2197號強制執行
    程序查封拍賣。因伊及訴外人謝萬春（即被上訴人己○○、
    庚○○、戊○○、乙○○、丙○○之被繼承人）為系爭土地
    之共有人，經執行法院通知伊及謝萬春有優先承購權，伊乃
    具狀聲明優先承購。詎被上訴人己○○明知訴外人謝萬春當
    時在屏東縣恆春鎮南門醫院安養，已呈植物人狀態而無行為
    能力，竟偽造謝萬春名義之委任狀，具狀聲明優先承購，致
    執行法院於抽籤時由被上訴人己○○代理謝萬春中籤，嗣被
    上訴人己○○於94年7 月21日偽以謝萬春名義優先承購系爭
    土地應有部分四分之一，並於94年8 月17日將前開土地登記
    為謝萬春所有，被上訴人己○○上開偽造文書行為業經法院
    判決有罪確定（見屏東地院95年度訴字第428 號、本院95年
    度上訴字第1557號、最高法院95年度台上字第6498號刑事判
    決）。按謝萬春係無行為能力之植物人，其意思表示無效，
    而以謝萬春名義出具之委任狀及聲明優先承購之書狀等均係
    出自被上訴人己○○之偽造，是謝萬春所為優先承購之意思
    表示應屬無效，謝萬春買受系爭土地之行為亦屬無效。查謝
    萬春已於94年8 月19日死亡，被上訴人己○○、庚○○、戊
    ○○、乙○○、丙○○為其繼承人，爰訴請確認謝萬春與被
    上訴人甲○○就系爭土地應有部分四分之一買賣關係不存在
    ，及確認上訴人與被上訴人甲○○間就系爭土地有優先承購
    權存在，系爭土地於94年8 月17日以拍賣為原因所有權移轉
    登記應予塗銷，被上訴人甲○○應就系爭土地與上訴人訂立
    買賣契約，並將系爭土地移轉與上訴人。聲明求為判決：(一)
    確認被告己○○、庚○○、戊○○、乙○○、丙○○之被繼
    承人謝萬春與被告甲○○間對於屏東地方法院94年度執字第
    2197號就系爭土地之買賣關係不存在。(二)確認原告與被告甲
    ○○間就系爭土地，有優先承買權存在。(三)被告甲○○應就
    系爭土地依原拍定價格144 萬1 元與原告訂立買賣契約。(四)
    被告甲○○應於原告向屏東地院給付144 萬1 元後，將系爭
    土地移轉登記為原告所有。(五)被告己○○、庚○○、戊○○
    、乙○○、丙○○之被繼承人謝萬春就系爭土地於94年8 月
    17日以拍賣為原因而為之所有權移轉登記應予塗銷等情。原
    審為上訴人敗訴之判決，其上訴聲明：(一)原判決廢棄。(二)確
    認被上訴人己○○、庚○○、戊○○、乙○○、丙○○之被
    繼承人謝萬春與被上訴人甲○○間對於屏東地方法院94年度
    執字第2197號就坐落屏東縣牡丹鄉牡丹灣第12地號應有部分
    四分之一土地之買賣關係不存在。(三)確認上訴人與被上訴人
    甲○○間就坐落屏東縣牡丹鄉牡丹灣第12地號應有部分四分
    之一，面積12,890平方公尺，有優先承買權存在。(四)被上訴
    人甲○○應就坐落屏東縣牡丹鄉牡丹灣第12地號應有部分四
    分之一，面積12,890平方公尺依原拍定價格新台幣144 萬1
    元與上訴人訂立買賣契約。(五)被上訴人甲○○應於上訴人向
    屏東地方法院給付144 萬1 元後，將坐落屏東縣牡丹鄉牡丹
    灣第12地號應有部分四分之一，面積12,890平方公尺所有權
    移轉登記為上訴人所有。(六)被上訴人己○○、庚○○、戊○
    ○、乙○○、丙○○之被繼承人謝萬春就坐落屏東縣牡丹鄉
    牡丹灣第12地號應有部分四分之一，面積12,890平方公尺土
    地於94年8 月17日以拍賣為原因而為之所有權移轉登記應予
    塗銷。(七)第一、二審訴訟費用由被上訴人負擔。
三、被上訴人己○○則具狀以：上訴人前曾於94年6 月27日對原
    審法院94年度執字第2197號強制執行程序以謝萬春係植物人
    ，無行為能力，焉能申請印鑑證明書，並委任伊向原審法院
    執行處行使優先購買權，委任書、印鑑證明，均係伊偽造云
    云提出異議。惟上開異議事件，業經執行法院以94年度執字
    第2197號民事裁定、本院94年度抗字第422 號民事裁定分別
    駁回確定在案，足見上訴人之主張並不可採。又伊與訴外人
    謝萬春係父子關係，謝萬春因肢體殘障，行動不便，其生活
    起居及日常生活事務，乃至於有關財產、債務事項，均由伊
    負責處理，而謝萬春於承買當時，並未喪失意識能力，亦未
    受法院為禁治產宣告，並非無行為能力人。且本件訴訟標的
    之法律關係為確認優先承買權是否存在，而優先承買權係債
    權行為，並非不法行為，是伊之偽造文書行為雖經法院判決
    有罪確定，惟此與上訴人之優先承買權是否受侵害乙節無關
    ，依物權行為獨立性、無因性，及土地法第34條之1 第4 項
    、第43條及民法第180 條第4 項、第758 條之規定，上訴人
    不得請求塗銷所有權移轉登記等語，資為抗辯。其答辯聲明
    ：上訴駁回。
    其餘被上訴人未提出書狀作何聲明或陳述。
四、查，系爭土地原為訴外人謝松山、被上訴人甲○○、上訴人
    丁○○等3 人所共有。因甲○○積欠臺灣土地銀行股份有限
    公司（下稱土地銀行）債務未清償，經土地銀行於94年2 月
    5 日聲請原法院民事執行處94年度執字第2197號案拍賣甲○
    ○所有系爭土地所有權應有部分四分之一，由第三人吳志文
    得標，民事執行處乃通知土地共有人謝松山及上訴人是否優
    先承購，上訴人乃依法聲明願意優先承購，被上訴人己○○
    亦以謝萬春名義具狀表示共有人謝松山已於91年12月15日死
    亡，謝萬春為謝松山父親，因謝松山死前未婚，而為其繼承
    人，願意優先承購。嗣上訴人之代理人王玉書與持由謝萬春
    名義出具之委任狀表示為謝萬春之代理人地位之被上訴人己
    ○○，於94年6 月23日在原法院民事執行處協調，雙方同意
    以抽籤方式，由抽中者單獨承購，並由己○○抽中，系爭土
    地應有部分1/4 即由己○○代理謝萬春優先承購。於繳足價
    金後，經原法院民事執行處於94年7 月21日核發權利移轉證
    明書，並於94年8 月17日移轉登記予謝萬春；其後謝萬春於
    94年8 月19日死亡，由其繼承人即被上訴人己○○、庚○○
    、戊○○、乙○○、丙○○等人繼承等事實，業據本院函調
    原法院94年度執字第2197號清償債務強制執行案卷核明屬實
    ，並有系爭土地登記謄本、被上訴人戶籍謄本及原法院94年
    10月21日屏院木家濟字第94家繼933 號函影本等在卷可稽（
    見原審卷第8~22、42、52~57 頁）。茲應審究者乃(一)被上訴
    人己○○以其被繼承人謝萬春之代理人身分陳報行使優先承
    購權，是否為無權代理？其效力如何？(二)執行法院就系爭土
    地優先承購權所為之「抽籤」行為之意義及效力為何？未抽
    中之上訴人是否即係捨棄優先承購權？經查：
（一）被上訴人己○○以其被繼承人謝萬春之代理人身分陳報行
      使優先承購權，是否為無權代理？其效力如何？
  １、按無權代理，係行為人未經本人授與代理權而以本人名義
      所為之代理行為，或雖經本人授與代理權而逾越代理權限
      所為之代理行為（最高法院87年度台上字第1049號判決意
      旨參照）。查訴外人謝萬春於94年1 月21日因病至南門醫
      院急診治療，由被上訴人己○○要求入住護理之家並簽訂
      合約，謝萬春當時即已喪失溝通能力之事實，有南門護理
      之家94年9 月5 日94年南護支字第30號函文可稽（附於屏
      東地檢署94年度他字第695 號卷第38頁）。而被上訴人己
      ○○在上開偵查案件偵查中亦供陳就系爭土地應有部分四
      分之一聲明優先承買係其自己處理，並非謝萬春之意思等
      語，嗣被上訴人己○○亦於94年6 月23日持以謝萬春名義
      出具之委任狀，與上訴人所委任之代理人王玉書，共同協
      調以抽籤方式決定由何方優先承購，而由被上訴人己○○
      抽中，謝萬春就前開土地遂得以優先承購等情，有屏東地
      院民事執行處執行筆錄可稽（見94年度執字第2197號卷(一)
      第134~138 頁）。足認被上訴人己○○應係以謝萬春之代
      理人身份行使優先承購權，惟因當時謝萬春已無溝通能力
      ，是其代理行為自未經謝萬春之授權，應屬無權代理，洵
      堪認定。
  ２、次按無代理權人以代理人之名義所為之法律行為，非經本
      人承認，對於本人不生效力，民法第170 條第1 項定有明
      文。是無代理權人以代理人之名義所為之法律行為，係效
      力未定之法律行為（最高法院85年台上字第963 號判例意
      旨參照）。又為避免無權代理行為因效力未定，致相對人
      長期處於不安定地位，相對人原得依民法第170 條第2 項
      及第171 條規定，催告本人是否承認，如本人逾期未為確
      答，即視為拒絕承認，或於本人承認前，撤回該法律行為
      。查被上訴人己○○代理謝萬春行使優先承購權後，業已
      繳足價金，並由執行法院核發權利移轉證明書，辦理系爭
      土地應有部分四分之一移轉登記完畢。又謝萬春已於94年
      8 月19日死亡，被上訴人己○○、庚○○、戊○○、乙○
      ○、丙○○為其繼承人，有戶籍謄本在卷可證。然上訴人
      既未能證明其有行使催告權，催告謝萬春或其繼承人是否
      有拒絕承認，或被上訴人甲○○有行使撤回權之情事，依
      上開說明，謝萬春與被上訴人甲○○間就系爭土地之買賣
      ，尚屬效力未定，從而，上訴人訴請確認謝萬春與甲○○
      間就系爭土地之買賣關係不存在，自屬無據。另被上訴人
      己○○因偽造謝萬春名義之民事優先購買陳明狀，涉犯偽
      造文書案件，經本院刑事庭以95年度上訴字第1557號及臺
      灣屏東地方法院95年度訴字第428 號刑事判決處有期徒刑
      4 月在案，然亦僅係其代理行為為無權代理而已，並非無
      效之問題。
（二）執行法院就系爭土地優先承購權所為之「抽籤」行為之意
      義及效力為何？未抽中之上訴人是否即係捨棄優先承購權
      ？
  １、查數人享有同一優先承買權者，其中一人或數人拋棄或不
      行使優先承買權時，其餘之人仍得就拍賣不動產之全部，
      以同一價格共同或優先承買（強制執行事件應行注意事項
      第44條第3 款）。本件被上訴人甲○○就系爭土地應有部
      分四分之一經執行法院拍賣後，共有人之上訴人及謝萬春
      依法均得行使優先承買權。被上訴人己○○雖無權代理謝
      萬春行使優先承買權，惟該代理行為係屬效力未定，並非
      當然無效，已如前述，上訴人委任之代理人王玉書與被上
      訴人己○○在執行法院協調以抽籤之方式決定由何方優先
      承購，並陳報執行法院，而王玉書與己○○2 人抽籤後，
      由己○○抽中等情，有上開執行事件之執行筆錄可稽（見
      94年度執字第2197號卷(一)第134~138 頁）。是上訴人之代
      理人王玉書既已同意依抽籤之方式決定由何人優先承購，
      並記明於執行筆錄，應認王玉書於未中籤之同時，上訴人
      已拋棄或不行使其優先承購權；上訴人辯稱伊未拋棄或不
      行使其優先承購權云云，要非可採。
  ２、次按內政部發布之「土地法第34條之1 執行要點」第11點
      第9 項固規定「優先購買權人均主張或多人主張優先購買
      時，其優先購買之部分應按各主張優先購買權人之應有部
      分比率定之」；本件執行法院於多人主張優先購買權時，
      係以抽籤之方式決定之，而與上開規定不同。然上開執行
      要點僅係內政部所定行政命令之性質，而「法官於審判案
      件時，對於各機關就其職掌所作有關法規釋示之行政命令
      ，固未可逕行排斥而不用，但仍得依據法律表示其合法適
      當之見解」（司法院大法官著有釋字第137 號解釋意旨參
      照）。查強制執行法對於有多人主張優先購買權時究應如
      何處理既未設明文，則執行法院以抽籤之方式決定之自無
      不合。另縱被上訴人己○○有使上訴人誤信其有代理權之
      詐欺行為，但上訴人迄未向執行法院表示撤銷放棄優先承
      購之意思表示，有前開執行卷可稽，上訴人自不能主張其
      所為協調抽籤之意思表示無效。
（三）另按共有人出賣其應有部分時，依土地法第34條之1 第4
      項規定，他共有人固得以同一價格優先承購。惟此僅有債
      權效力。非如承租土地建築房屋之人，對於出租人出賣其
      土地時之優先購買權，具有相對的物權之效力（最高法院
      68年台上字第3141號判例意旨參照）。故土地法第34條之
      1 第4 項之優先購買權，係屬債權性質。被上訴人相互間
      就系爭土地應有部分之買賣，既經辦畢所有權移轉登記，
      則上訴人本於土地法第34條之1 第4 項規定之優先承購權
      ，請求塗銷被上訴人間之所有權移轉登記及將該應有部分
      出賣並移轉登記於伊，即無可准許（最高法院66年台上字
      第1530號判例意旨參照）。查被上訴人己○○代理謝萬春
      行使優先承購權後，業已繳足價金，並由執行法院核發權
      利移轉證明書，辦理移轉登記完畢，揆諸上開判例意旨，
      上訴人請求塗銷被上訴人間就系爭土地應有部分四分之一
      所有權移轉登記及將該應有部分依原拍定價格出賣並移轉
      登記於伊，自不應准許。
五、綜據上述，本件上訴人主張被上訴人甲○○與訴外人即被上
    訴人己○○、庚○○、戊○○、乙○○、丙○○之被繼承人
    謝萬春間就系爭土地應有部分1/4 所有權買賣關係為無效，
    尚非可採。從而，上訴人請求確認前開買賣關係不存在；及
    確認上訴人與被上訴人甲○○間就前開土地有優先承權存在
    ；並請求被上訴人甲○○應就前開土地依原拍定價格1,440,
    001 元與上訴人訂立買賣契約及於上訴人向執行法院給付前
    開價額後將前開土地辦理所有權移轉登記予上訴人；及請求
    被上訴人己○○、庚○○、戊○○、乙○○、丙○○應就其
    被繼承人謝萬春就前開土地於94年8 月17日以拍賣為原因而
    為之所有權移轉登記應予塗銷等情，自屬無理由，不應准許
    。原審為上訴人敗訴之判決，並無違誤。上訴意旨指摘原判
    決不當，求予廢棄改判，為無理由，應予駁回。至兩造其餘
    攻擊防禦之方法，核與本判決之基礎不生影響，自不予一一
    論述，附此敘明。
六、據上論結，本件上訴為無理由，爰依民事訴訟法第463 條、
    第385 條第1 項前段、第449 條第1 項、第78條，判決如主
    文。
中　　華　　民　　國　　96　　年　　4 　　月　　30　　日
                            民事第一庭
                                審判長法官  黃金石
                                法      官  林紀元
                                法      官  林健彥
以上正本證明與原本無異。
如對本判決上訴，須於判決送達後20日內向本院提出上訴狀，其
未表明上訴理由者，應於上訴後20日內向本院提出上訴理由書（
均須按他造當事人之人數附繕本）。上訴時應提出委任律師或具
有律師資格之人之委任狀，並依附註條文規定辦理。
中　　華　　民　　國　　96　　年　　4 　　月　　30　　日
                                書  記  官  張宗芳
附註：
民事訴訟法第466 條之1 ：
對於第二審判決上訴，上訴人應委任律師為訴訟代理人，但上訴
人或其法定代理人具有律師資格者，不在此限。
上訴人之配偶、三親等內之血親、二親等內之姻親，或上訴人為
法人、中央或地方機關時，其所屬專任人員具有律師資格並經法
院認適當者，亦得為第三審訴訟代理人。
第1 項但書及第2 項情形，應於提起上訴或委任時釋明之。
